【裁判字號】    95,訴,398
【裁判日期】    950612
【裁判案由】    搶奪等
【裁判全文】
臺灣臺中地方法院刑事判決               95年度訴字第398號
公  訴  人  臺灣臺中地方法院檢察署檢察官
被      告  甲○○
            丁○○
上列被告因妨害自由案件，經檢察官提起公訴（94年度偵字第
14238號 ），本院判決如下：
    主  文
甲○○共同以強暴妨害人行使權利，處有期徒刑肆月，如易科罰
金，以百元折算壹日。
丁○○被訴妨害自由、搶奪部份均無罪；其餘被訴傷害部分不受
理。
    犯罪事實
一、甲○○、丁○○與己○○為相識十多年之朋友。緣甲○○曾
    在民國93年底，將汽車借給己○○之友人詹益懸使用，嗣該
    車發生損壞，甲○○遂要求己○○、詹益懸連帶賠償其損害
    ，己○○則以該車並非其借用為由，拒絕連帶賠償，雙方發
    生不快。嗣甲○○即於94年4月2日晚間10時許，以電話聯絡
    己○○，請己○○與詹益懸一同至臺中市○○路與大誠街口
    萬代福戲院附近，商討車輛賠償事宜，適丁○○因有事前往
    甲○○家中，正要回家，即載同甲○○前往上開約定地點。
    嗣11時許，己○○、詹益懸先到達該處，惟詹益懸將新臺幣
    （下同）6千元賠償金交給己○○，請其轉交予甲○○，即
    以有事為由先行離去。不久，甲○○、丁○○與其他二名真
    實姓名、年籍不詳為甲○○友人之成年男子亦到達現場，此
    時甲○○即上前質問己○○應如何賠償修車費，己○○將6
    千元交付給甲○○，丁○○則代甲○○向己○○表示修車費
    有4、5萬元等語，見雙方協調不成，先行離去。嗣後，因甲○○堅持上開修車費之不足額部分應由己○○負責，雙方即
    發生口角，甲○○因己○○不同意賠償其不足額，不願己○○離去，竟與前開二名身分不詳之成年男子，共同基於傷害
    、妨害人行使權利之犯意聯絡，先以徒手毆打、腳踢之方式
    ，使己○○跌倒在地，並因而受有顏面挫傷、胸部挫傷、右
    手第5指挫傷等傷害（傷害部分業據己○○於本院審理時撤
0    回告訴），繼而，甲○○及前開二名成年男子3人，又強拉
    己○○，將其帶往停放於臺中市○○路口、興中街口之某部
    汽車旁，不讓己○○離去，而共同以前開強暴方式妨害己○○離去現場之意思決定自由。己○○被強押至汽車車門前時
    ，沿路大喊救命，附近店家陳彩虹因聽聞喊叫聲，向警方報
    案。甲○○及該二名身分不詳之成年男子因見警車到來，遂
    鬆開己○○，隨即逃離現場。
二、案經被害人己○○訴由臺中市警察局第一分局報請臺灣臺中
    地方法院檢察署檢察官偵查起訴。
    理  由
甲、有罪部分
一、訊據被告甲○○固坦承有於上開時、地，與被害人己○○及
    案外人詹益懸因車輛損壞賠償事宜相約商談，且因賠償金額
    談不攏，致生口角，而與該二名真實姓名年籍不詳之成年男
    子共同徒手毆打、腳踢己○○，致己○○受有前開傷害之行
    為，惟矢口否認有何妨害自由犯行，辯稱：並沒有強押己○○上車，當時是因為打架而拉拉扯扯云云。
二、查證人即被害人己○○於本院審理時結證稱：其被打、倒在
    地上，其脖子被勒住，要被拖走，另外的人說開車走，他們
    要把其拉上車，到車門的時候，其站著、用腳頂住車門，所
    以沒有被拉上車，其大喊救命，警車來的時候，他們就鬆手
    ，大約拉了有5公尺，時間大約10幾分鐘等語（見本院95年3
    月6日、4月10日審理筆錄）。又證人戊○○於臺中市警察局
    第一分局大誠分駐所員警查訪時陳稱：「當時我有目睹3、4
    名男子毆打一男子，並強拉上車，且渠等於聽聞警車到場，
    歹徒逃逸」等語，有於臺中市警察局第一分局大誠分駐所員
    警查訪紀錄表在卷可憑。且證人即製作前開查訪紀錄表之丙○○警員於本院審理時結證稱：查訪紀錄表有給訪談人閱覽
    ，經其簽名等語。是上開查訪紀錄表之記載，應與證人於司
    法警察調查中所為陳述內容相符，而證人戊○○於本院審理
    時結證稱：當時在大誠街與公園路口，大約有幾個人不清楚
    ，有人在吵架等語，雖其並證稱：「忘記有沒有聽到有人喊
    救命」、「沒看到有人被推下車或拉上車的情形」等語，因
    證人可能因時間之經過而淡忘，而距離案發時點較近之陳述
    ，因記憶較為清晰，應較為完整可信。是本案證人戊○○於
    司法警察調查中所為陳述，即具有較可信之特別情況，且為
    證明犯罪事實存否所必要，依刑事訴訟法第159條之2規定，
    得為證據。再者，證人陳彩虹於偵查中證稱：其聽到外面有
    聲音而報警等語。綜上以觀，證人己○○證稱遭人毆打、欲
    拉上車等情，與證人戊○○於警詢時證述相符，並與證人陳
    彩虹於偵查中證述情節並無齟齬，應堪採信。是被告甲○○
    辯稱並無於上開時、地強拉告訴人己○○，欲將其拉上車云
    云，所辯不足採信。本件事證已臻明確，被告甲○○此部分
    犯行堪以認定，應予依法論科。
三、按刑法第三百零二條之妨害自由罪，既係以私行拘禁為其非
    法剝奪人行動自由之例示，則本罪在性質上，其行為自須持
    續相當之時間，始足當之。倘若其目的在使人行無義務之事
    ，僅有瞬間之拘束，則屬同法第三百零四條之範圍，不構成
    上開剝奪行動自由罪；又按刑法第三百零四條之以脅迫妨害
    人行使權利罪，須以加害或以加害之旨通知他人而使人心生
    畏懼，以影響其意思決定之自由，為其成立要件；刑法第三
    百零二條第一項之剝奪人行動自由罪與同法第三百零四條第
    一項之強制罪，其所保護之法益，固均為被害人之自由，惟
    前者重在保護個人之行動自由；後者重在保護個人之意思自
    由（參最高法院75年臺上字第6857號判例、71年度臺非字第
    8號、74年度臺上字第3651號判決意旨）。被告甲○○夥同
    前開姓名年籍不詳之成年男子共同毆打告訴人己○○，繼續
    強拉己○○至車旁，其後因警車到來而鬆開，又證人己○○
    復自承其沒有被拉上車，而其間過程約十幾分鐘，是其行為
    並未持續相當之時間，客觀上亦難認已將被害人置於自己實
    力支配之下而達完全剝奪被害人之人身行動自由之程度，是
    僅足認定被告甲○○等人係以前開傷害、強拉之手段，妨害
    己○○離去現場之意思決定自由。是核被告甲○○所為，應
    係犯刑法第三百零四條第一項之以強暴妨害人行使權利罪，
    公訴意旨認被告甲○○係犯同法第三百零二條第一項以非法
    方式剝奪人行動自由罪，尚有未洽，惟其基本事實同一，本
    院自應予審理，並變更起訴法條。被告甲○○與該二名真實
    姓名、年籍不詳之成年男子就上開妨害人行使權利罪間，具
    有犯意聯絡及行為分擔，均為共同正犯。爰審酌被告甲○○
    僅因車輛賠償事宜與被害人己○○無法取得共識，竟未循法
    律正當程序以維其權益，反而與他人共同暴力為之，動機並
    非良善，惟衡酌被害人所受傷勢非重，且被告於犯後業與被
    害人達成和解暨其素行、智識、犯罪之目的、手段等一切情
    狀，量處如主文所示之刑，並諭知易科罰金之折算標準。
四、公訴意旨另以：被告甲○○與前開二名真實姓名、年籍不詳
    之成年男子共同基於傷害他人身體之犯意聯絡，於同日晚間
    11時20分許，在臺中市○○路與大誠街口，因談判車輛賠償
    事宜未果而發生口角，遂共同基於傷害之犯意聯絡，以徒手
    毆打、腳踢之方式，使己○○跌倒在地，並因而受有顏面挫
    傷、胸部挫傷、右手第五指挫傷等傷害，因認被告甲○○另
    共同涉有刑法第二百七十七條第一項之傷害罪嫌。惟按告訴
    乃論之罪，其告訴經撤回者，應諭知不受理之判決，刑事訴
    訟法第二百三十八條第一項、第三百零三條第三款分別定有
    明文。而查，被告經公訴人以刑法第二百七十七條第一項之
    傷害罪提起公訴，依照同法第二百八十七條前段規定係屬告
    訴乃論之罪，茲經告訴人己○○於第一審辯論終結前當庭撤
    回告訴，揆諸上開說明，原應為不受理判決之諭知，然公訴
    人認此部分與前開有罪部分有牽連犯之裁判上一罪之關係，
    爰不另為不受理之諭知，附此敘明。
乙、無罪部分
一、公訴意旨略以：被告丁○○於94年4月2日11時20分許與甲○○及另二名真實姓名年籍不詳之成年男子，在臺中市○○路
    與大誠街口，嗣甲○○因與己○○商談車輛賠償金額未果，
    發生口角，丁○○竟與甲○○及前開二名成年男子共同基於
    傷害、剝奪行動自由之犯意聯絡，先共同以徒手毆打、腳踢
    之方式，使己○○跌倒在地致受傷害（傷害部分撤回告訴，
    詳後述），之後，又共同強拉己○○，帶往停放在臺中市○○路口、興中街口之某部汽車，以非法方法剝奪其行動自由
    ，而丁○○發現己○○臀部口袋有皮包1只，另基於意圖為
    自己不法所有之犯意，趁己○○不及防備，搶奪該皮包（內
    有己○○之身分證、健保卡及駕照各1張、3張信用卡及現金
    約9,100元）。己○○被強押至汽車車門前時，沿路大喊救
    命，附近店家陳彩虹因聽聞喊叫聲，向警方報案。甲○○、
    丁○○及該二名身分不詳之成年男子因見警車到來，將己○○推倒在地，隨即逃離現場，因認被告丁○○共同涉有刑法
    第三百零二條第一項之剝奪行動自由罪及刑法第三百二十五
    條第一項之搶奪罪嫌。
二、按犯罪事實應依證據認定之，無證據不得推定其犯罪事實；
    又不能證明被告犯罪者，應諭知無罪之判決，刑事訴訟法第
    一百五十四條、第三百零一條第一項，分別定有明文。次按
    事實之認定，應憑證據，如未能發現相當證據，或證據不足
    以證明，自不能以推測或擬制之方法，以為裁判基礎；又認
    定不利於被告之事實，須依積極證據，茍積極證據不足為不
    利於被告事實之認定時，即應為有利於被告之認定，更不必
    有何有利之證據（最高法院40年臺上字第86號、30年上字第
    816號判例參照）。以被害人（告訴人）之陳述為認定犯罪
    之依據，必其陳述並無瑕疵，且就其他方面調查，又與事實
    相符，始能認有證據能力。所謂無瑕疵，係指被害人所為不
    利被告之陳述，與社會上一般生活經驗或卷存其他客觀事實
    並無矛盾而言。至所謂就其他方面調查認與事實相符，非僅
    以所援用之旁證足以證明犯罪結果為已足，尤須綜合一切積
    極佐證，除認定被告確有犯罪行為之可能外，在推理上無從
    另為其他合理原因之假設，有不合於此，即不能以被害人之
    陳述作為論斷之證據（最高法院61年臺上字第3099號判例參
    照）。
三、公訴人認被告丁○○共同涉有強制罪嫌及另涉有搶奪罪嫌，
    無非係以告訴人己○○指訴歷歷及己○○確於94年4月3日掛
    失美商花旗銀行信用卡、同年月4日掛失萬泰商業銀行信用
    卡及中國信託商業銀行信用卡並申請補發身分證，有前述銀
    行函文及身分證影本在卷可憑，茍其並非被搶奪，何需大費
    周章辦理掛失？資為論據。訊據被告丁○○堅詞否認有公訴
    人所指上開犯行，辯稱：伊看甲○○、己○○談不好，就自
    己走了，警察到伊家中，伊已經在睡覺，其不可能搶奪告訴
    人，告訴人常常到其家中，如要搶奪，在其家中還更容易等
    語。經查：
  (一)被告丁○○辯稱：其當時先走了，警察到其家中，其已經在
    睡覺等情，核與同案被告甲○○前後始終一致供述案發時被
    告丁○○已經離開相符，即94年4月30日警詢時供稱：「被
    告丁○○約23時左右離開，當時現場無上述打鬥之事實」等
    語；於偵查中供稱：「當天我與丁○○一起到場，後來丁○○去一下就先走了」等語，於本院準備程序以迄審理時亦堅
    稱：被告丁○○當時一開始有到場，一下子就走了，當時其
    還沒開始打被害人等語。並而證人即臺中市警察局第一分局
    大誠分駐所警員乙○○於本院審理時結證稱：「告訴人跟我
    說他知道被告丁○○的住處，告訴人就帶我去丁○○家中找
    丁○○」、「當時被告丁○○出來開門，衣著我忘記了，看
    起來應該是剛睡醒」等語亦無齟齬。而依本案查獲經過以觀
    ，案發時告訴人己○○係遭被告甲○○等人毆打、強拉至停
    放在臺中市○○路口、興中街口之汽車旁不讓己○○離去，
    ，嗣警車到來被告甲○○等人始逃離現場，而告訴人己○○
    旋帶同證人乙○○前往被告丁○○住處，則以本案發生、警
    車到來、查獲過程，倘被告丁○○於案發時確實在場共同毆
    打、強拉告訴人，於員警及告訴人在短暫時間旋前往其住處
    查訪，場面當甚混亂、倉卒，當不致有如證人乙○○所證稱
    「看起來剛睡醒」之情形。且依前開員警查訪紀錄證人戊○○之查訪紀錄表記載證人戊○○陳稱：「當時我有目睹3、4
    名男子毆打一男子，並強拉上車，且渠等於聽聞警車到場後
    迅速逃逸」等語，或查訪證人陳彩虹之查訪紀錄表記載「當
    時我有目睹一男子於上述地點大喊救命並遭3、4名男子拉住
    ，我有向119及110報警」等語（證人陳彩虹於偵查中僅陳稱
    有報警並無目睹），亦未能究明是「3名男子」或「4名男子
    」毆打、拉住告訴人，是上開證據均不能遽認被告丁○○確
    實在場。
  (二)再者，告訴人己○○於94年7月16日警詢時指訴稱：「丁○○等人打傷我後搶奪我皮包一只」，並未表示搶奪部分係如
    何為之？何人出手為之？於94年10月14日偵訊時雖指訴被告
    丁○○確實在場毆打、強拉並搶奪其皮包，然本院準備程序
    時又改稱：當時我被打的很痛，眼睛流眼淚很模糊，我只看
    到一隻手要拿我的錢包，我覺得是被告丁○○的手，但我也
    不是很確定」云云，於本院95年4月10日審理時再改稱：「
    我可以確定是丁○○拿我的皮包，我的皮包放在我的褲子口
    袋，他們有一個人拖我，丁○○就拿我的皮包，我的手沒有
    辦法去阻擋丁○○拿皮包」等語，一再反覆。且告訴人自警
    詢以迄本院審理時始終堅稱：整個皮包被拿走，健保卡也在
    裡面一併被搶走云云，惟查告訴人於94年4月3日案發當日凌
    晨即前往澄清醫院平等院區驗傷，經本院依職權向澄清綜合
    醫院函查告訴人當日就診繳納醫療費用情形，澄清綜合醫院
    函覆以：己○○於94年4月3日凌晨1時44分掛號就診，使用
    健保卡，以健保身分看診，於掛號同時繳納費用460元（含
    掛號費250元、健保部分負擔210元）等情，有澄清綜合醫院
    95年4月20日澄高字第950210號函及檢附就診病歷資料、收
    費明細表各一份附卷可參。顯見告訴人己○○指訴「整個皮
    包被拿走，健保卡也在裡面一併被搶走」云云，顯有瑕疵。
    又本院向中央健康保險局南區分局函查告訴人己○○有無掛
    失健保卡，經該局覆稱：「本分局係於94年4月7日接獲郵局
    受理己○○先生以遺失為由申請補發健保I/C卡之申請表，
    嗣於94年4月8日完成製卡並掛號寄送」等語，綜上以觀，告
    訴人己○○之健保卡縱有遺失，亦應是94年4月3日凌晨1時
    44分掛號就診後、在94年4月7日至郵局申請掛失以前，無從
    認其在本案發生時已經遺失。至於告訴人己○○於94年4月3
    日掛失美商花旗銀行信用卡、翌日掛失萬泰商業銀行信用卡
    及中國信託商業銀行信用卡並申請補發身分證，雖有各該銀
    行函文及告訴人己○○身分證影本在卷可佐。然告訴人指訴
    其「整個皮包被拿走，健保卡在裡面一併被搶走」云云，既
    有前述瑕疵，而告訴人己○○之前開信用卡、身分證究如何
    遺失又難以究明，又甲○○夥同另二名成年男子在案發毆打
    、強拉己○○，已如前述，是以當時之場面應屬凌亂，則告
    訴人之皮包或上開信用卡、身分證等物如何掉落，更難以究
    明，而應為有利於被告丁○○之認定。
  (三)綜上所述，被告丁○○前開辯詞尚非全然無據，而公訴人所
    舉之證據，尚不足以證明被告丁○○確有參與前述妨害告訴
    人己○○行使身體自由權利及搶奪之犯行，本院既查無其他
    積極事證足以證明被告丁○○有何公訴人所指訴之不法犯行
    ，揆諸前開法條及判例意旨，依法自應諭知被告丁○○無罪
    之判決，以示審慎。
丙、不受理部分
一、公訴意旨略以：被告丁○○與同案被告甲○○及前開二名真
    實姓名、年籍不詳之成年男子共同基於傷害他人身體之犯意
    聯絡，於94年4月2日晚間11時20分許，在臺中市○○路與大
    誠街口，因談判車輛賠償事宜未果而發生口角，遂共同基於
    傷害之犯意聯絡，以徒手毆打、腳踢之方式，使己○○跌倒
    在地，並因而受有顏面挫傷、胸部挫傷、右手第五指挫傷等
    傷害，因認被告丁○○此部分共同涉有刑法第二百七十七條
    第一項之傷害罪嫌。
二、惟按告訴乃論之罪，其告訴經撤回者，應諭知不受理之判決
    ，刑事訴訟法第二百三十八條第一項、第三百零三條第三款
    分別定有明文。而查，被告經公訴人以刑法第二百七十七條
    第一項之傷害罪提起公訴，依照同法第二百八十七條前段規
    定係屬告訴乃論之罪，茲經告訴人己○○於第一審辯論終結
    前當庭撤回告訴，揆諸上揭判例意旨，本應為不受理判決之
    諭知，雖公訴意旨認此部分與前開以強暴妨害他人行使權利
    罪部分有牽連犯之財上一罪關係，惟以強暴妨害他人行使權
    利罪部分被告丁○○已為無罪之諭知，被訴傷害部分自無與
    以強暴妨害他人行使權利罪部分成立裁判上一罪關係，爰依
    前揭刑事訴訟法之規定，諭知不受理之判決，併予敘明。
據上論斷，應依刑事訴訟法第二百九十九條第一項前段、第三百
條、第三百零一條第一項、第三百零三條第三款，刑法第二十八
條、第三百零四條第一項、第四十一條第一項前段，罰金罰鍰提
高標準條例第一條前段、第二條，判決如主文。
中    華    民    國    95    年    6    月    12    日
                  刑事第五庭  審判長法  官  賴恭利
                                    法  官  巫淑芳
                                    法  官  林慧貞
以上正本證明與原本無異。
如不服本判決，應於判決送達後10日內，向本院提出上訴狀，上
訴於臺灣高等法院臺中分院(須附繕本)。
                                    書記官  張皇清
中    華    民    國    95    年    6    月    13    日
附錄本案論罪科刑法條
刑法第三百零四條第一項：
以強暴、脅迫使人行無義務之事或妨害人行使權利者，處三年以
下有期徒刑、拘役或三百元以下罰金。


司法院資訊處製作；財團法人民間司法改革基金會備份。
